【裁判字號】    94,上更(一),27
【裁判日期】    951205
【裁判案由】    侵權行為損害賠償
【裁判全文】
臺灣高等法院臺南分院民事判決  94年度上更(一)字第27號
上  訴  人
即  原  告  丁○○原名陳雅玲.
訴訟代理人  林錫恩  律師
            黃俊達  律師
            莊信泰  律師
上  訴  人
即  被  告  光台百貨有限公司
法定代理人  戊○○
上  訴  人
即  被  告  丙○○
上列二人共同
訴訟代理人  許世烜  律師
上列當事人間侵權行為損害賠償事件，兩造對於中華民國九十二
年一月十日臺灣臺南地方法院第一審判決（八十七年度訴字第八
八三號）均提起上訴，判決後經最高法院發回更審，上訴人丁○
○並為訴之追加，及減縮聲明（利息起算日），本院於九十五年
十一月二十一日言詞辯論終結，判決如下：
      主      文
原判決關於駁回上訴人丁○○下開第二項之訴部分，及訴訟費用
（確定部分除外）之裁判均廢棄。
上開廢棄部分，上訴人光台百貨有限公司、丙○○應再連帶給付
上訴人丁○○新台幣陸拾捌萬貳仟伍佰貳拾元，及自民國九十
二年七月三十一日起至清償日止，按週年利率百分之五計算之利
息。
上訴人光台百貨有限公司、丙○○應另連帶給付上訴人丁○○新
台幣拾陸萬仟伍佰陸拾元，及自民國九十二年七月三十一日
起至清償日止，按週年利率百分之五計算之利息。
原判決關於命上訴人光台百貨有限公司、丙○○給付之利息起算
日部分，減縮為自民國九十二年七月三十一日起算。
上訴人丁○○其餘上訴及其餘追加之訴均駁回。
上訴人光台百貨有限公司、丙○○之上訴均駁回。
第一審、第二審【含追加之訴】訴訟費用（確定部分除外），及
發回前第三審訴訟費用，由上訴人光台百貨有限公司、丙○○連
帶負擔十分之六，餘由上訴人丁○○負擔。
      事  實  及  理  由
一、按在第二審所為訴之變更、追加，若係請求之基礎事實同一
    ，或擴張、減縮應受判決事項之聲明者，縱未經他造同意，
    亦得為之，此觀諸民事訴訟法第四百四十六條第一項、第二
    百五十五條第一項第二款、第三款規定自明。查：本件上訴
    人丁○○於原審主張上訴人丙○○係上訴人光台百貨有限公
    司（下稱光台公司）之受僱司機，因駕車送貨時，過失不法
    侵害伊權益，而本於侵權行為損害賠償請求權，先為一部請
    求上訴人光台公司、丙○○二人連帶賠償伊：醫療費用新
    台幣（下同）七萬二千七百五十一元、自民國八十六年八
    月起至八十八年一月止減少勞動能力之損失二十九萬零三百
    三十三元、自八十八年二月起至六十五歲止，減少勞動能
    力損失中之六十三萬一千四百七十六元、骨牌模具之營業
    損失九十六萬元、增加生活支出（計程車費）四萬五千四
    百四十元、精神慰藉金三百五十萬元，合計共五百五十萬
    元之本息；案經最高法院發回後，於本審就醫療費用部分再
    追加請求二十一萬零一百零六元，就增加生活支出（計程車
    費）部分再追加請求，合計共一百九十九萬三千五百十五元
    之本息（210,106元+1,783,409元＝1,993,515元），核均係
    本於同一車禍事故之基礎事實而為請求，揆諸上開說明，上
    訴人光台公司、丙○○雖不同意追加，惟上訴人丁○○之追
    加仍無不合。至於上訴人丁○○於本審就請求上訴人光台公
    司、丙○○給付之法定遲延利息起算日部分，則聲明減縮自
    九十二年七月三十一日起算（參見本審卷第一六五頁、第二
    ００頁筆錄），其減縮亦無不合，均應准許，合先敘明。
二、上訴人丁○○主張：丙○○係光台公司僱用之司機，丙○○
    於八十六年七月十六日下午一時五十分許駕車送貨行經台南
    市○○路前，疏未注意車前狀況，竟於該路口呈紅燈狀態時
    ，未踩煞車停止行進，仍以時速七十公里以上速度急駛，衝
    撞停止狀態中之伊之汽車，致伊車被撞後往前撞及前車，使
    伊受有腦震盪、頸椎椎間盤疝脫併神經壓迫等傷害；刑事部
    分，丙○○因業務過失傷害罪嫌並經刑事法院判處有期徒刑
    六月確定。伊因丙○○上開過失不法侵權行為，仍受有：
    醫療費用新台幣（下同）二十二萬一千二百八十二元（一審
    請求之健保給付11,176元+二審追加請求210,106元=221,282
    元）、減少勞動能力損失六十四萬七千三百三十三元（【
    八十六年八月起至八十八年一月止】290,333元+【八十八年
    二月起至八十九年六月止】357,000元=647,333元）、增
    加生活上之需要而支出計程車費一百八十二萬八千八百四十
    九元（一審請求45,440元+二審追加請求1,783,409元=1,828
    ,849元）、精神慰藉金八十萬元，合計共三百四十九萬七
    千四百六十四元等損害（上訴人丁○○請求超過上開金額部
    分，經原審及本院前審判決駁回後，均已確定。至於原審判
    決上訴人光台公司、丙○○應連帶給付丁○○八十六萬一千
    五百七十五元之本息【醫藥費六萬一千五百七十五元，精神
    慰藉金八十萬元】，上訴人光台公司、丙○○對於醫藥費六
    萬一千五百七十五元本息部分未聲明不服，此部分亦已確定
    ，均不在本院審理範圍），光台公司係丙○○之僱用人，應
    同負連帶賠償責任。為此，依民法第一百八十四條、第一百
    八十八條規定，求為判命光台公司、丙○○如數連帶賠償並
    加付自九十二年七月三十一日起算之法定遲延利息等語。原
    審就伊請求醫療費用之健保給付一萬一千一百七十六元，及
    減少勞動能力損失六十四萬七千三百三十三元，併增加生活
    費用四萬五千四百四十元部分為伊敗訴之判決尚有未洽；並
    聲明：(一)原判決就下開部分之判決廢棄。(二)上開廢棄部分，
    光台公司及丙○○應再給付上訴人七十萬三千九百四十九元
    ，及自九十二年七月三十一日起至清償日止，按週年利率百
    分之五計算之利息。(三)光台公司及丙○○應另連帶給付上訴
    人一百九十九萬三千五百十五元，及自九十二年七月三十一
    日起至清償日止，按週年利率百分之五計算之利息。(四)光台
    公司及丙○○之上訴駁回。(五)第一、二、三審訴訟費用均由
    被上訴人負擔。
三、上訴人光台公司、丙○○則以：丁○○因車禍所受傷害並未
    達癱瘓不能完全工作之程度，其請求不能工作之損失，自屬
    無據。又其經營之千思公司停業，應係避稅之舉，並非因車
    禍而喪失工作；且其受傷不重，請求之精神慰藉金過高。至
    於醫藥費用部分已由健保局支付者不得再為請求，此外其追
    加請求之醫藥費部分均已逾二年之短期時效而消滅。計程車
    費之支出亦無證據，且非必要。渠等應賠償者，僅為八十八
    年三月十六日以前之醫療費及不超過五萬元之精神慰藉金等
    語，資為抗辯。並聲明：(一)原判決關於命渠等連帶給付丁○
    ○超過六萬一千五百七十五元部分，暨該部分假執行及訴訟
    費用之裁判均廢棄。(二)上開廢棄部分，丁○○在第一審之訴
    及假執行之聲請均駁回。(三)丁○○之上訴及追加之訴均駁回
    。(四)第一、二審（含追加之訴）及發回前第三審訴訟費用均
    由丁○○負擔。
四、上訴人丁○○主張：上訴人丙○○係上訴人光台公司僱用之
    司機，上訴人丙○○於八十六年七月十六日下午一時五十分
    許駕車送貨行經台南市○○路前，疏未注意車前狀況，竟於
    該路口呈紅燈狀態時，猶貿然疾駛，衝撞停止狀態中之伊汽
    車，致伊車被撞後往前撞及前車，使伊受有腦震盪、頸椎椎
    間盤疝脫併神經壓迫等傷害；刑事部分，丙○○因業務過失
    傷害罪嫌並經刑事法院判處有期徒刑六月確定等情，除據上
    訴人丁○○於原審提出而為上訴人光台公司、丙○○所不爭
    之診斷證明書，刑事判決等件影本為證（原審補字卷第八頁
    、訴字卷第四三頁、第六四頁至第六九頁）外，並經本院
    依職權調閱本院八十七年度交上易字第七三二號（含台南地
    院八十七年度交易字第二六號、台南地檢署八十六年度偵字
    第一四二０九號）刑事偵審卷宗查明屬實，且為兩造所不爭
    ，堪信上訴人丁○○之上開主張為真實。
五、按因故意或過失，不法侵害他人之權利者，負損害賠償責任
    。受僱人因執行職務，不法侵害他人之權利者，由僱用人與
    行為人連帶負損害賠償責任。不法侵害他人之身體或健康者
    ，對於被害人因此喪失或減少勞動能力或增加生活上之需要
    時，應負損害賠償責任。又不法侵害他人之身體、健康、名
    譽、自由、信用、隱私、貞操，或不法侵害其他人格法益而
    情節重大者，被害人雖非財產上之損害，亦得請求賠償相當
    之金額，民法第一百八十四條第一項前段、第一百八十八條
    第一項前段、第一百九十三條第一項、第一百九十五條第一
    項前段分別定有明文。次按慰藉金之賠償以人格權遭受侵害
    ，使精神上受有痛苦為必要，至其核給之標準固與財產上損
    害之計算不同，惟非不可斟酌雙方身分、資力與加害程度，
    及其他各種情形核定相當之數額（最高法院五十一年台上字
    第二二三號判例參照）。本件上訴人丙○○係上訴人光台公
    司之受僱人，於執行職務駕車送貨時，違反道路交通安全規
    則第九十四條第一項、第三項規定，疏未注意後車與前車之
    間應保持隨時可以煞停之距離，及注意車前狀況並時採取必
    要之安全措施，竟自後追撞同向在前因紅燈而停止之上訴人
    丁○○車輛，堪認本件車禍之肇致，係因上訴人丙○○違反
    上開道路交通安全規則而發生，其過失之責委無可辭，至於
    上訴人丁○○係因遇紅燈暫停而遭追撞，並無過失。上訴人
    丙○○係上訴人光台公司之受僱人，其因執行職務駕車送貨
    途中，過失不法追撞上訴人丁○○車輛，致上訴人丁○○因
    之受有腦震盪、頸椎椎間盤疝脫併神經壓迫等傷害，兩者間
    並有相當因果關係；上訴人丁○○主張上訴人光台公司、丙
    ○○應負連帶損害賠償責任者，核無不合。
六、再查：上訴人丁○○因受上訴人丙○○過失不法侵害身體法
    益，致受有腦震盪、頸椎椎間盤疝脫併神經壓迫等傷害，雖
    如上述，惟：
  (1)上訴人丁○○因本件車禍於八十六年七月十六日至李明鎧診
    所就診，主訴前額部腫痛，並有頭暈及噁心現象，經檢查診
    斷為「頭部外傷，疑似腦震盪」，給予藥物治療，並囑咐多
    休息，及注意觀察有無變化，六天後（七月二十二日）因頭
    暈噁心及頸部疼痛再至該診所求診，並接受門診治療持續至
    七月三十一日（七月二十九日未治療），共計九次等情，此
    有李明鎧診所函附診療紀錄在卷可參（原審訴字卷第六九
    頁至第七六頁）。
  (2)又上訴人丁○○再於八十六年七月十七日下午三時十五分至
    新樓基督教醫院（下稱新樓醫院）入院，主訴：「七、八年
    前腦震盪過，因昨天車禍，撞到額頭，在家感頭暈不適」等
    語，迄至同年月二十一日出院乙情，有新樓醫院檢送上訴人
    丁○○之病歷表（參見病歷表第一頁反面、第九頁反面）在
    卷可按（證物外放）。
  (3)上訴人丁○○又於八十六年十一月十八日至國立成功大學醫
    學院附設醫院（下稱成大醫院）門診，主訴雙上肢麻木及同
    年七月十六日曾遭遇車禍。同年十一月作頸部磁振照影，發
    現在頸部椎三－四及五－六節之間有椎間盤凸出情形，合併
    神經壓迫。同年十二月八日之門診紀錄有雙肩、雙胛及下肢
    麻木感，及神經學針刺痛覺刺激檢查有感覺缺失的情形。之
    後八十七年二月六日至八十七年四月十四日期間常在復健科
    門診追蹤復健治療。二月二十七日主訴症狀改善。而四月十
    四日主訴症狀再發。一般神經受損傷，恢復黃金期約為半年
    ，亦即過半年的休養，可恢復的程度大約已固定，再進步也
    不多等情，有成大醫院於八十七年七月七日，以（八七）成
    附醫病歷字第四一四五號函檢送診療資料摘錄表存卷可稽（
    原審訴字卷第一０一頁、第一０二頁）。嗣上訴人丁○○
    於八十八年二月九日再至成大醫院門診，主要抱怨為頸部與
    左側上肢酸痛麻木，並無明顯肌力減退現象乙情，並有該院
    八十八年二月二十五日（八八）成附醫病歷字第０三五九號
    函附相關病情及診療情形之便箋在卷可憑（原審訴字卷第
    一七七頁、第一七八頁）。
  (4)其後上訴人丁○○再於八十九年七月十七日至成大醫院門診
    ，主訴當日上午跌倒，頭部撞及地面，頸部疼痛而住院，於
    同年月二十一日出院乙節，亦有成大醫院檢送上訴人丁○○
    之病歷表在卷（參見病歷表第十頁反面、第十一頁反面至第
    二五頁）可參（證物外放）。就上訴人丁○○主訴於八十九
    年七月十七日上午跌倒乙情，成大醫院於九十二年五月十四
    日檢送上訴人丁○○診療資料摘錄表，上載：「八十九年七
    月十七日就診時主訴為後仰跌倒撞到後腦後，頸部劇痛。住
    院時於八十九年七月十八日施行頸椎磁振造影發現有頸椎四
    、五、六節退化性關節，及五、六節椎間盤凸出合併神經根
    壓迫。在和病人提供的的一年前造影比對，並無明顯惡化。
    八十九年七月十七日之跌倒事件與之前舊傷之關係不易判斷
    ，但從神經檢查來看，此病人只其左下肢有輕度的痙攣無力
    ，若是小心行走，應不致於跌倒，但是步態也可能不如正常
    人之穩定。至於退化性頸椎關節應在本次跌倒之前就產生，
    與此跌倒無直接關係」等語，此有上開診療資料摘錄表附卷
    可憑（本院前審卷第一０四頁）。上開摘錄表雖無填載人
    及填載日期等明細，惟確係成大醫院核發無誤，則有成大醫
    院九十五年一月十五日成附醫神經字第０九五００００五九
    四號函可稽（本審卷第七六頁）。
  (5)此外原審法院於八十八年三月四日囑託新樓醫院鑑定結果，
    經該院醫師陳滄山於同年三月十六日具名傳真謂：「病人麻
    木情形較嚴重，左上肢運動後尤其明顯，自述本來可提五十
    公斤重物，現在只可提二十五公斤重。神精學檢查無局部肌
    肉萎縮，深部腱反射正常，唯有左手的尺側對痛感覺較不敏
    感。依病人自述，病狀未有改善，追蹤頸部磁振造影檢查，
    椎間盤疝脫未改善，也未惡化。」等語，有新樓醫院公文撰
    稿紙影本在卷（原審訴字卷一八四頁）可參。陳滄山醫師
    並於九十一年九月二十日函覆原審法院稱：「陳雅玲在八十
    六年車禍後，頸部酸痛，左手內側端麻木，．．．。經服藥
    及復健後，症狀一直未改善，無法左右轉動頸部」等語（原
    審訴字卷第二四一頁）。至於「所謂症狀未改善、未惡化
    ，乃指停留在一穩定狀態。上訴人丁○○右腳雖無力，但還
    不至於較正常人更易跌倒。」乙情，並有新樓醫院九十二年
    六月二十五日新樓歷字第九二三七三號函存卷可佐（本院前
    審卷第一一四頁）。
  (6)本院前審囑託財團法人長庚紀念醫院高雄分院（下稱長庚醫
    院）於九十二年十二月十日及二十六日鑑定結果則認：依陳
    雅玲之感覺誘發電位檢查呈現結果為正常，顯示病人本體感
    覺正常，且經頸部核磁共振檢查顯示並無頸脊髓病變，只有
    頸第五、第六椎盤突出，外觀四肢沒有明顯肌肉萎縮，深部
    反射檢查正常。惟在進行上下肢、肌力及感覺理學檢查時，
    因陳雅玲不顯示自主活動及呈現沒有感覺反應，以致於肌力
    及感覺情況無法判定，但從其站立時雙下肢呈伸直狀況，與
    一般頸脊髓病變病患所呈現之雙下肢屈曲情況差異極大，且
    蓋手印時右大拇指能活動，儀器檢查時會感覺痛，及綜合前
    述儀器檢查結果觀察，陳小姐不應沒有自主肌力及感覺，至
    於喪失勞動能力百分比為何？因受鑑定人不顯示自主活動及
    感覺狀況，而無法判定等情，有該院九十三年元月二日（九
    三）長庚院高字第四九一○號函在卷（本院前審卷第二七
    九頁）可參。
  (7)其後本院前審再囑託國立台灣大學醫學院附設醫院（下稱台
    大醫院）鑑定結果則認：上訴人丁○○於九十三年一月三十
    日及五月十三日至該院復健部門診，主訴四肢麻木及無力，
    需乘輪椅活動，主觀檢查為四肢關節活動度正常，深部肌腱
    反射正常，外觀無明顯肌肉萎縮。．．．。根據巴氏量表、
    活動參與評估表及工作能量評估表之綜合結果認為：其負重
    能力明顯下降，無法勝任輕度至重度負重型工作，亦無法從
    事外出型工作，工作能力為損失百分之七十等情，有台大醫
    院九十三年六月一日（九三）校醫秘字第九三００００五０
    六五號函在卷（本院前審卷第三五一頁、第三五二頁）可
    按。
  (8)至於上訴人丁○○經成大醫院九十年一月十日鑑定結果，認
    定：「病患自八十六年七月十六日車禍後即有頸椎間板突出
    併頸髓壓迫併發症等症狀，由於漸進性頸髓壓迫併發症，病
    人有逐漸發展成四肢癱瘓，目前日常生活須他人協助料理，
    終身不能從事輕便工作，四肢肌力上肢因疼痛約為三分，下
    肢約為四分，神經已受損，無法手術治癒」，有成大醫院於
    九十年三月二十七日，以（九０）成附醫醫事字第二二八二
    號函檢送之「勞工保險殘廢診斷書」在卷（原審訴字卷第
    六一頁）可參，其後勞工保險局並據而核定上訴人丁○○之
    殘廢程度符合勞工保險條例第五十三條附表第八項第七等級
    乙節，亦有上訴人丁○○提出而為上訴人光台公司、丙○○
    所未爭之勞工保險局書函影本在卷（原審訴字卷第五六頁
    ）可憑。
  (9)綜合上情：
    (甲)上訴人丁○○因本件車禍受傷後，前後至各大、小醫院、
      診所就診無數次，惟絕大部分均係門診治療，絕少住院紀
      錄。其經成大醫院於九十年一月十日鑑定結果，亦認定係
      因八十六年七月十六日車禍後即存在相關症狀，而有逐漸
      發展成四肢癱瘓，目前日常生活須他人協助料理，終身不
      能從事輕便工作，且其神經已受損，無法手術治癒；勞工
      保險局並因而核定其殘廢程度符合勞工保險條例第五十三
      條附表第八項第七等級。經對照依勞工保險條例第五十三
      條附表「勞工保險殘廢給付標準表」所載殘廢等級製作之
      「各殘廢等級喪失或減少勞動能力比率表」，上訴人丁○
      ○因此減少之勞動能力程度為百分之六九．二一，核與台
      大醫院於九十三年間鑑定其無法勝任輕度至重度負重型工
      作，亦無法從事外出型工作，工作能力為損失百分之七十
      ，差堪吻合。且上開成大醫院與台大醫院之鑑定並無明顯
      違背一般經驗與論理法則情形，其等鑑定結果之專業判斷
      應足採信；若再參酌上訴人丁○○原擔任公司董事長，且
      其受藥理專科教育，自行創業多年領有專業講師證照，有
      其於原審提出畢業證書、結業證書、講師證書等件（原審
      訴字卷一０四頁、二二二頁至二二三頁）為證，足見其
      係從事以腦力活動且需外出與人互動為主之白領階級工作
      ，苟因四肢癱瘓，終身不能從事輕便工作，無異將減損其
      大部分之工作機會以觀，堪認上訴人丁○○減少之勞動能
      力程度，應以百分之七十計算為合宜。
    (乙)至於上訴人丁○○於八十九年七月十七日再至成大院門診
      時，仍係主訴跌倒後仰撞及後腦部，惟於翌日施行磁振造
      影時，其頸椎四、五、六節退化性關節，及五、六節椎間
      盤凸出合併神經根壓迫，與其先前造影比對，並無明顯惡
      化。此外新樓醫院於八十八年三月間鑑定發現上訴人丁○
      ○之「椎間盤疝脫」未改善，長庚醫院於九十二年十二月
      間鑑定發現之「椎盤突出」等等，堪信係上訴人丁○○於
      八十六年七月十六日因本件車禍而殘存之舊傷亦明。參以
      新樓醫院鑑定醫師陳滄山於八十八年三月間之鑑定意見，
      已認定上訴人丁○○之上開舊傷並未改善亦未惡化。至於
      成大醫院於八十七年七月之覆函並認：「一般神經受損傷
      ，恢復黃金期約為半年，亦即過半年的休養，可恢復的程
      度大約已固定，再進步也不多」，再對照新樓醫院及成大
      醫院對於上訴人丁○○於八十九年七月十七日至成大醫院
      門診主訴跌倒受傷乙情，均認：「不至於較正常人更易跌
      倒。」、「若小心行走，應不致於跌倒。」，及其至各大
      醫院門診時，極大部分之醫師均認並無住院必要等情以觀
      ，堪認上訴人丁○○因本件車禍所受腦震盪、頸椎椎間盤
      疝脫併神經壓迫等傷害，經過一至二年時間之診療及復建
      時間，應已足達該次體傷之醫療、復健目的。
    (丙)至若因傷害而遺留之身體永久殘障，並非醫療行為所能治
      癒，則縱被害人仍有就診行為，難認屬於醫療上所必要；
      參酌本件上訴人光台公司、丙○○亦自陳渠等應賠償上訴
      人丁○○於八十八年三月十六日以前之醫療費等語（本審
      卷第一九一頁），及成大醫院於九十年一月十日鑑定時，
      認上訴人丁○○之神經已受損，無法手術治癒之鑑定意見
      ，併新樓醫院於八十八年三月間所為病況未改善，也未惡
      化之鑑定意見等，均足信上訴人丁○○因本件車禍所受傷
      害，為治療及復健所必要，在八十八年三月十六日以前所
      進行一連串之醫療、復健行為，核係因本件車禍事故而發
      生，屬於醫療之必要行為，固無疑義；至於自八十八年三
      月十七日以後，上訴人丁○○因本件車禍造成上開傷害之
      療程既已結束，縱其再有就診行為，亦難認其醫療行為與
      本件車禍事故有何相當因果關係。
    (丁)至就上訴人丁○○於八十九年七月十七日再至成大醫院門
      診主訴跌倒受傷乙情，係上訴人丁○○完成因本車禍受傷
      所進行之一連串療程之後，重新發生之另一傷害意外，此
      情參以新樓醫院及成大醫院均認：「不至於較正常人更易
      跌倒。」、「若小心行走，應不致於跌倒。」，併成大醫
      院於九十二年五月十四日檢送丁○○診療資料摘錄表上載
      ：「退化性頸椎關節應在本次跌倒之前就產生，與此跌倒
      無直接關係」等語至明，亦難認與本件車禍有何相當因果
      關係。
七、本件上訴人丁○○主張因受上訴人丙○○過失不法侵害身體
    法益，上訴人光台公司、丙○○應負連帶損害賠償責任者，
    既無不合，且其因本件車禍事故所受傷害，迄至八十八年三
    月十六日止，為診治所施一連串醫療行為之全部療程已經結
    束，並造成身體永久殘廢，受有減少勞動能力百分之七十之
    損害者，已如上述。爰就上訴人丁○○請求之項目及金額逐
    次審酌於後：
（一）醫療費用部分：
    (1)上訴人丁○○於原審主張因本件車禍受傷，所支出之醫療
      費用，其中健保給付金額為一萬一千一百七十六元（其餘
      自付額三萬九千七百六十五元，及藥品費用二萬一千八百
      一十元部分業經判決確定），上訴人光台公司、丙○○對
      上開健保給付費用係因上訴人丁○○受傷而支出之醫療必
      要費用乙節，並不爭執，僅抗辯上開健保給付係由健保局
      支出，上訴人丁○○既未支出不生損害云云。惟按保險制
      度，旨在保護被保險人，非為減輕損害事故加害人之責任
      。保險給付請求權之發生，係以定有支付保險費之保險契
      約為基礎，與因侵權行為所生之損害賠償請求權，並非出
      於同一原因。後者之損害賠償請求權，殊不因受領前者之
      保險給付而喪失，並經最高法院著有六十八年台上字第四
      十二號判例可資參照；本件上訴人丁○○請求之醫療費用
      ，雖部分已由全民健康保險局代為給付，揆諸上開說明，
      不生損益相抵問題，自仍得行使該部分醫藥費之請求權。
      至於全民健康保險法於八十八年七月十五日修正前第八十
      二條固明定：「保險對象因汽車交通事故，經本保險提供
      醫療給付者，本保險之保險人，得向強制汽車責任保險之
      保險人代位請求該項給付。」，惟強制汽車責任保險法雖
      於八十五年十二月二十七日經總統公布，然於八十七年一
      月一日始正式施行。本件車禍發生於八十六年七月十六日
      ，自無適用強制汽車責任保險法第三十條：「保險人依本
      法規定所為之保險給付，視為被保險人損害賠償金額之一
      部分；被保險人受賠償請求時，得扣除之」（九十四年二
      月五日修正後條序變更為第三十二條）餘地。上訴人光台
      公司、丙○○抗辯上訴人丁○○不得請求此部分之健保給
      付一萬一千一百七十六元云云，要無足採。
    (2)追加請求醫藥費二十一萬零一百零六元部分：
      上訴人丁○○追加請求另受有醫藥費二十一萬零一百零六
      元支出之損害者，於最高法院發回更審後更正事實陳述，
      而主張係支出：成大醫院64,661元、新樓醫院4,943
      元、開元慈愛醫院16,867元、財團法人慈濟醫院590
      元、無障礙醫院1,000元、屏東基督教醫院1,086元、
      蕭劉骨科聯合診所84,186元、玖大藥局16,770元、
      正大藥局260元、光明宜康保健藥局19,700元，並提出
      上開醫療單據帳冊（含計程車費單據，下稱醫療單據帳冊
      ）一本（證物外放）為其論據（參見「民事上訴理由狀，
      本審卷第一二六頁至第一二八頁）。惟查：就上開支出
      玖大藥局16,770元、正大藥局260元、光明宜康保健
      藥局19,700元部分，其支出之項目無非係購買按摩棒、健
      康枕頭、電熱毯、擦勞滅等物（參見上開醫療單據帳冊第
      十四頁至第十六頁、第十九頁、第二十頁、第一二三頁至
      一二八頁），惟均未經醫師處方，已難認屬於醫療上所必
      要，且大部分之購買時間係在八十八年三月十六日本件療
      程結束以後，與本件車禍並無關係，上訴人丁○○就上開
      項目之請求均不應准許。至於就：成大醫院64,661元部
      分，其就診時間係自八十八年十二月一日起至八十九年九
      月十八日止（參見醫療單據帳冊第二五頁至第六六頁）；
      新樓醫院4,943元部分，就診時間係自八十八年四月十
      六日至九十年九月二十一日止（參見醫療單據帳冊第八十
      頁至第八六頁）；開元慈愛醫院16,867元部分，就診時
      間係自八十八年十二月三日起至八十九年二月二日止（參
      見醫療單據帳冊第八七頁至第一０二頁）；財團法人慈
      濟醫院590元部分，就診時間為八十八年十月二十二日（
      參見醫療單據帳冊第一０三頁、第一０四頁）；無障礙
      醫院1,000元部分，就診時間係自八十九年四月二十二日
      起至同年十一月二十四日止（參見醫療單據帳冊第一０五
      頁至第一一０頁）；屏東基督教醫院1,086元部分，就
      診時間為八十九年九月十六日、九十年六月六日（參見醫
      療單據帳冊第一二一頁、第一二二頁）；蕭劉骨科聯合
      診所84,186元部分，就診時間係自八十九年七月十日至九
      十年十月十三日止（參見醫療單據帳冊第一二八頁至第一
      四五頁）。上開就診期間均係在八十八年三月十六日本件
      療程結束以後，則上訴人丁○○之上開醫療行為既與本件
      車禍無關，其因此而支出之醫療費用，與上訴人丙○○之
      侵權行為並無相當因果關係，上開部分之費用均不應准許
      。
    (3)從而，上訴人丁○○因本件車禍所受醫療費用之損害者，
      除已確定之部分外，為一萬一千一百七十六元。
（二）減少勞動能力損失：八十六年八月起至八十八年一月止
      二十九萬零三百三十三元、八十八年二月起至八十九年
      六月止三十五萬七千元部分：查：
    (1)上訴人丁○○因本件車禍受傷，於八十六年七月十六日至
      李明鎧診所就診開始，迄至八十八年三月十六日療程結束
      止，僅於八十六年七月十七日起至同年月二十一日止住院
      四日，其餘均為門診治療。就上訴人丁○○住院四日期間
      ，固堪信其勞動能力完全喪失，然上訴人丁○○於上開期
      間仍擔任千思實業有限公司（下稱千思公司）董事長，於
      八十七年一月間向全民健康保險局申報投保之月薪為四萬
      零一百元乙情，有上訴人丁○○於原審提出之「調整保險
      費明細表」及營利事業發登記證等件在卷（原審訴字卷
      第四五頁、第五六頁）可參。是上訴人丁○○於上開期間
      仍然領有正常薪資，即無受有喪失勞動能力之損失可言。
    (2)至於千思公司自八十八年二月二十四日至八十九年二月二
      十三日停業乙節，並有上訴人丁○○於原審提出之台灣省
      政府建設廳函影本一紙（原審訴字卷二一九頁）可憑。
      而上訴人丁○○於八十六年全年共領取三十六萬六千元薪
      資，亦有其提出薪資扣繳憑單在卷（原審訴字卷四六頁
      ）可佐。此外千思公司於八十八年二月二十三日聲明：「
      陳雅玲自八十六年七月十六日發生車禍後，至今已一年半
      ，但因健康狀況越來越差，未能善盡職責，造成公司虧損
      ，雖其接受公司之減薪處置．．．」，而決議自八十八年
      二月二十三日停止聘顧丁○○乙情，並有上訴人丁○○於
      原審提出之聲明書一紙可憑（原審訴字卷二二五頁）。
      是上訴人丁○○主張受有減少勞動能力損失乙情，就(甲)八
      十六年八月一日起至八十八年二月二十二日止，上訴人丁
      ○○原薪資為每月四萬零一百元，以當年十二個月計算，
      未列計年終獎金前之應得薪資為四十八萬一千二百元。惟
      上訴人丁○○當年度實際僅領得三十六萬六千元薪資，既
      如上述，益見上訴人丁○○主張因其受傷致遭公司扣減薪
      資，「八十六年八月起減為三萬元，八十七年元月起減為
      二萬三千三百三十三元」等情，核與實情相符，應堪採信
      。更且上訴人丁○○每月薪資原為四萬零一百元，換算其
      每月減少勞動能力之損失應為二萬八千零七十元（計算式
      ：40,100元×0.7＝28,070元），上訴人丁○○僅主張分
      別減少一萬零一百元及一萬六千七百六十七元，既未逾其
      得請求之數額，自無不合。則上訴人丁○○自八十六年八
      月一日起至八十八年二月二十二日止之減少勞動能力損失
      為二十七萬零六百六十一元（計算式：八十六年八月份至
      十二月份10,100元×4月＝40,400元；八十七年一月一日
      至八十八年二月二十二日16,767×13.733月＝230,261元
      【元以下四捨五入】。合計共270,661元）。(乙)就八十八
      年二月二十三日起至八十九年六月三十日止之減少勞動能
      力損失部分，上訴人丁○○係直接因本件車禍受傷致無法
      繼續從事原有工作，不得已而離開，其減少之勞動能力損
      失自仍應以二萬八千零七十元為計算基準始為合宜。上訴
      人光台公司、丙○○雖抗辯上訴人丁○○經營之千思公司
      停業，應係避稅之舉，並非因車禍而喪失工作云云，惟並
      未提出實據以實其說，無非係臆測之詞，自無足採。則上
      訴人丁○○此期間所受之勞動能力損失為四十五萬六千五
      百八十七元（計算式：28,070元×16.266月＝456,587元
      【元以下四捨五入】）。
    (3)從而，上訴人丁○○因本件車禍受有減少勞動能力損失為
      七十二萬七千零七十九元（計算式：270,661元＋456,587
      元＝727,248元）。上訴人丁○○就此部分既僅請求六十
      四萬七千三百三十三元，未逾其得請求之數額，自無不合
      。
（三）增加生活上之需要而支出計程車費：原審請求四萬五千
      四百四十元、追加請求一百七十八萬三千四百零九部分
      ：
    (1)上訴人丁○○主張自發生車禍後，因頸部受傷，肌力明顯
      下降，不能任意轉頭，無法安全駕駛，進出醫院治療，均
      以計程車代步等情，除據其於原審及本院提出計程車費收
      據（參見上開醫療單據帳冊，證物外放）等件為證外，並
      據證人即計程車司機乙○○、甲○○、己○○等人於本審
      行準備程序時到場結證明確（本審卷第一四八頁至第一五
      一頁）。參以鑑定醫師陳滄山亦證述：上訴人頸部無法左
      右轉動乙節，已如上述，是上訴人丁○○頸部既無法自由
      轉動，進出相當不便，且有安全上之顧慮，若有外出就診
      或辦理其他要務需要，非藉助他人幫助接送無法成行，上
      訴人丁○○主張其有乘坐計程車必要，要無不合。且此等
      計程車費之支出與上訴人丙○○過失不法侵害行為復有相
      當因果關係，上訴人丁○○主張此等增加生活上需要而支
      出之損失，應由上訴人光台公司、丙○○負連帶賠償責任
      者，亦無不合。
    (2)惟上訴人丁○○提出之全部計程車收費單據，就於原審請
      求之計程車費中，(甲)乘坐甲○○自營計程車行部分：自八
      十七年十月二十六日起至八十八年三月十四日止，計程車
      費用合計共一萬五千七百二十四元。(乙)乘坐乙○○計程車
      部分：迄至八十八年三月十六日止，合計共八千二百九十
      元部分，有上訴人丁○○於原審提出之收據在卷可按（原
      審訴字卷第二一四頁至第二一六頁），上開(甲)、(乙)二部
      分計程車費合計共二萬四千零十四元（15,724元+8,290元
      =24,014元）均應予准許。(丙)至於其餘計程車費則均係八十
      八年三月十九日以後之費用（原審訴字卷第二一六頁反
      面以下），與本件車禍既無關係，自不得為請求。
    (3)此外上訴人丁○○於上訴後追加請求之計程車費部分，其
      中就(甲)仁上交通有限公司部分：自八十六年八月十三日至
      八十八年二月四日止，金額三十三萬八千七百元，(乙)甲○
      ○自營計程車行部分：自八十六年二月二十三日起至八十
      八年三月十四日止，金額二萬四千八百六十元，均有上訴
      人丁○○於本審提出之上開計程車費收據在卷足憑（參見
      上開醫療單據帳冊一四八頁至一八０頁、第三三一頁、第
      三四六頁以下）。上開(甲)、(乙)二部分之計程車費合計共三
      十六萬三千五百六十元（338,700元+24,860元＝363,560
      元），係因本件車禍發生後，上訴人丁○○增加生活上之
      需要而支出，自得為請求。至於(丙)上訴人丁○○主張支出
      乙○○之計程車費12,270元部分，其中八十七年十月二十
      六日之收據係由甲○○所出具，其餘自八十七年十一月一
      日起至八十八年三月十六日止之單據，與在原審請求者完
      全相同，核係重複請求；至於其他之計程車費收據則係八
      十八年三月十九日以後所出具，與本件車禍並無關係，均
      不得再為請求。(丁)另上訴人丁○○追加請求之佳運交通公
      司5,400元、帝一無線88,760元、成功無線125,450元、立
      榮航空5,318元、遠東航空1,780元、中華航空10,465元、
      信安旅行社18,400元、台灣鐵路局1,336元、加洲喜來登5
      9,462元、美國陽光旅遊公司2,520元、ＴＯＰＳ計程車90
      ,720元、ＴＲＩＰ  ＲＥＣＯＲＤ計程車75元等計程車費
      ，均係八十八年三月十九日以後所支出之費用（參見上開
      醫療單據帳冊第一四七頁、第二八九頁、第二九一頁、第
      三一八頁、第三七０頁、第四０一頁、第四０三頁、第四
      ０五頁、第四０七頁、第四０九頁、第四一一頁、第四一
      四頁、第四一六頁、第四二０頁），核與本件車禍無關，
      自不得為請求。
    (4)從而，上訴人丁○○因本件車禍，增加生活上之需要而支
      出（計程車費）之損失，以三十八萬七千五百七十四元（
      24,014元+363,560元＝387,574元）範圍內有理由，應予
      准許。逾此，則與上訴人丙○○之侵權行為無關而不得為
      請求。
（四）精神慰藉金八十萬元：
      上訴人丁○○因受上訴人丙○○不法侵害身體法益，致受
      有腦震盪、頸椎椎間盤疝脫併神經壓迫等傷害，其據以請
      求精神慰藉金，於法並無不合；又上訴人丁○○係專科畢
      業，並取得專業講師證照，且自行開設公司並擔任董事長
      ，有土地、房屋各一筆。至於上訴人丙○○則係高職畢業
      ，原任職光台公司司機，月薪二萬七千元，其後則已離職
      ，其名下並無不動產，上訴人光台公司亦已無任何不動產
      ，且目前業已停止營業等情，有上訴人丁○○之歸戶查詢
      清單、畢業證書、結業證書、講師證書等件（原審訴字
      卷第一０四頁、第二二二頁至第二二三頁），及光台公司
      營利事業所得稅申報損益表、公司變更登記事項卡等件（
      原審訴字卷第一九三頁至第二０四頁），併丙○○八十
      五年至八十七年度綜合得稅結算申報書既核定書、財產歸
      戶清單（原審訴字卷第二九三頁至第三０三頁）存卷可
      參。本院審酌上訴人丁○○因本件車禍受有如上傷害，其
      後由於漸進性頸髓壓迫併發症，逐漸發展成四肢癱瘓，目
      前日常生活須他人協助料理，終身不能從事輕便工作，亦
      無法從事外出型工作，經鑑定減少勞動能力達百分之七十
      ，足見造成上訴人丁○○之傷害不小，其所受精神上之損
      害非輕。並同時參酌本件車禍之發生應由上訴人丙○○負
      全部之過失責任，及上開兩造之身分、經濟能力等一切情
      狀，認上訴人丁○○請求精神慰藉金以八十萬元為適當。
（五）從而，上訴人丁○○得請求之金額，就醫藥費用於一萬一
      千一百七十六元範圍內，減少勞動能力損失六十四萬七千
      三百三十三元，增加生活上需要而支出之損失於三十八萬
      七千五百七十四元範圍內，精神慰藉金八十萬元，合計共
      一百八十四萬六千零八十三元 (11,176元＋647,333元＋
      387,574元＋800,000元＝1,846,083元)，自屬有理由，應
      予准許。
八、綜上所述，上訴人丁○○本於侵權行為損害賠償請求權，於
    原審求為命上訴人光台公司、丙○○連帶給付一百四十八萬
    二千五百二十三元（醫療健保給付11,176元+減少勞動能力
    失647,333元+增加生活上支出24,014元+精神慰藉金800,000
    元＝1,482,523元）【其餘部分已遭駁回確定】，及減縮自
    九十二年七月三十一日起至清償日止，按週年利率百分之五
    計算利息之判決範圍內，於法尚無不合，應予准許；超過上
    開部分之請求，即非有據，不應准許。就上開應准許部分，
    原審判決上訴人光台公司、丙○○給付精神慰藉金八十萬元
    （醫藥費用六萬一千五百七十五元部分已確定）及法定遲延
    利息，並依兩造聲請酌定相當擔保金額為准、免假執行之宣
    告，並無不合；上訴人光台公司、丙○○之上訴意旨聲明廢
    棄改判，為無理由。至就上開上訴人丁○○應准許部分（醫
    療健保給付一萬一千一百七十六元，減少勞動能力損失六十
    四萬七千三百三十三元及增加生活支出二萬四千零十四元部
    分，合計共六十八萬二千五百二十三元），原審未遑詳察，
    遽為上訴人丁○○敗訴之判決，自有可議，上訴人丁○○之
    上訴意旨指摘原判決此部分為不當，求予廢棄改判，為有理
    由，爰由本院予以廢棄改判如主文第二項所示。至於上訴人
    丁○○於原審之請求不應准許部分（增加生活上需要而支出
    超過二萬四千零十四元部分），原審為其敗訴之判決及駁回
    其假執行之聲請，於法並無不合，上訴人丁○○之上訴意旨
    求予廢棄改判，自屬無據，應予駁回。此外上訴人丁○○於
    本審所為訴之追加，於請求上訴人光台公司、丙○○另行連
    帶給付增加生活上需要而支出之損失三十六萬三千五百六十
    元，及自九十二年七月三十一日起至清償日止，按週年利率
    百分之五計算之利息範圍內，於法尚無不合，應予准許，逾
    此，則為無理由，應予駁回。
九、本件事證已臻明確，兩造其餘攻擊防禦方法及舉證方法與本
    件判決結果無涉，爰不一一論述。
十、據上論結，本件上訴人丁○○之上訴及追加之訴均為一部有
    理由，一部無理由，上訴人光台公司、丙○○之上訴則為無
    理由，依民事訴訟法第四百五十條、第四百四十九條第一項
    、第七十八條、第七十九條、第八十五條第二項，判決如主
    文。
中    華    民    國    95    年    12   月     5     日
                    民事第二庭
                                審判長法  官  陳  光  秀
                                      法  官  曾  平  杉
                                      法  官  李  文  賢
上為正本係照原本作成。
如對本判決上訴，須於判決送達後20日內向本院提出上訴狀，未
表明上訴理由者，應於上訴後20日內，向本院提出理由書（須附
繕本）。依法須繳納裁判費並應委任律師為訴訟代理人，始得上
訴。
中    華    民    國    95    年    12   月     7     日
                                      書記官  劉  清  洪
【附記】
民事訴訟法第466條之1：
(1)對於第二審判決上訴，上訴人應委任律師為訴訟代理人。但上
  訴人或其法定代理人具有律師資格者，不在此限。
(2)上訴人之配偶、三親等內之血親、二親等內之姻親，或上訴人
  為法人、中央或地方機關時，其所屬專任人員具有律師資格並
  經法院認為適當者，亦得為第三審訴訟代理人。
民事訴訟法第466條之2：
  上訴人無資力委任訴訟代理人者，得依訴訟救助之規定，聲請
  第三審法院為之選任律師為其訴訟代理人。
                                                   K


司法院資訊處製作；財團法人民間司法改革基金會備份。
